---
title: "Análise epidemiológica SRAG"
author: "José Santos"
date: "02/05/2025"
output:
  word_document:
    toc: true
    toc_depth: 2
    df_print: paged
  html_document:
    toc: true
    toc_depth: 2
    df_print: paged
    encoding: UTF-8
params:
  filtro_ano: [2024, 2025]
  ano_epidemico: [2021]
  ano_ref: 2025
---
```{r instalar pacotes, include=FALSE}
# Lista de pacotes CRAN
cran_packages <- c(
  "tidyverse", "lubridate", "plotly", "forecast", "EpiEstim", "DT", "officer",
  "rvg", "scales", "readxl", "purrr", "mem", "zoo", "stringi", "stringr","readxl"
)

# Instala apenas os pacotes que ainda não estão instalados
to_install_cran <- cran_packages[!(cran_packages %in% installed.packages()[, "Package"])]
if (length(to_install_cran) > 0) {
  install.packages(to_install_cran)
}

# Instala devtools se necessário
if (!requireNamespace("devtools", quietly = TRUE)) {
  install.packages("devtools")
}
library(devtools)

# Instala fmesher, se necessário
if (!("fmesher" %in% installed.packages()[, "Package"])) {
  install.packages("fmesher", repos = "https://inla.r-inla-download.org/R/stable")
}

```

```{r carregar pacotes, include=FALSE}
knitr::opts_chunk$set(echo = FALSE, warning = FALSE, message = FALSE)
library(tidyverse)
library(lubridate)
library(plotly)
library(forecast)
library(EpiEstim)
library(DT)
library(officer)
library(rvg)
library(scales)
library(readxl)
library(purrr)
library(mem)
library(zoo)
library(devtools)
library(fmesher)
library(stringi)
library(stringr)
library(readxl)

```

```{r}

# 🔠 Função para padronizar nomes (minúsculo, sem acento, sem espaços)
padronizar_nomes <- function(x) {
  x %>%
    str_to_lower() %>%
    stri_trans_general("Latin-ASCII") %>%
    str_trim()
}


# Atualize os caminhos conforme necessário
srag <-  read_excel("C:\\Users\\josel\\Downloads\\Leste\\Casos_SRAG_2020 a 2025_SE17.xlsx") %>%
  mutate(
    ID_MN_RESI_pad = ID_MN_RESI %>% tolower() %>% stringr::str_trim(),
    ano = lubridate::year(DT_SIN_PRI),
    SE = as.integer(SE)
  ) %>%
  filter(res_RS == "Leste", ID_MN_RESI_pad != "brasilia")

pop <- read_excel("C:/Users/josel/Downloads/Leste/POP.xlsx") %>%
  rename(
    ano = Ano,
    regiao = REG_ADM,
    populacao = POP
  ) %>%
  mutate(ID_MN_RESI_pad = padronizar_nomes(regiao)) %>%
  select(ano, ID_MN_RESI_pad, populacao) |>
  mutate(ano = as.double(ano))


```

```{r }
# Mapeamento dos nomes dos vírus
virus_map <- c(
  PCR_FLUASU = "Influenza A",
  PCR_FLUBLI = "Influenza B",
  PCR_SARS2  = "SARS-CoV-2",
  PCR_VSR    = "Vírus Sincicial Respiratório",
  PCR_PARA1  = "Parainfluenza 1",
  PCR_PARA2  = "Parainfluenza 2",
  PCR_PARA3  = "Parainfluenza 3",
  PCR_PARA4  = "Parainfluenza 4",
  PCR_ADENO  = "Adenovírus",
  PCR_METAP  = "Metapneumovírus",
  PCR_BOCA   = "Bocavírus",
  PCR_RINO   = "Rinovírus",
  PCR_OUTRO  = "Outro vírus respiratório"
)


# Ordenar idades
niveis_idade  <- c("Menor de 2","2 a 10","11 a 19","20 a 29","30 a 39",
                     "40 a 49","50 a 59","60 a 69","70 a 79","80 e mais")

```

# Visão geral dos casos de SRAG na região Leste

```{r resumo_situacao}
# Filtro do ano de interesse
srag_filtrado <- srag %>% filter(ano == params$ano_ref)

# Total de notificações
total_notificacoes <- nrow(srag_filtrado)

# Casos por semana
casos_semanal <- srag_filtrado %>%
  group_by(SE) %>%
  summarise(casos = n(), .groups = "drop")

# Média e desvio padrão
media_casos <- mean(casos_semanal$casos, na.rm = TRUE)
dp_casos <- sd(casos_semanal$casos, na.rm = TRUE)

# Total de óbitos
total_obitos <- sum(srag_filtrado$OBITOSRAG == "Sim", na.rm = TRUE)

# Taxa de letalidade (%)
taxa_letalidade <- (total_obitos / total_notificacoes) * 100

# Exibir resumo
tibble::tibble(
  `Total de notificações` = total_notificacoes,
  `Média semanal de casos` = round(media_casos, 1),
  `Desvio padrão semanal` = round(dp_casos, 1),
  `Total de óbitos` = total_obitos,
  `Taxa de letalidade (%)` = round(taxa_letalidade, 1)
) %>%
  knitr::kable(caption = paste("Resumo da Situação Epidemiológica –", params$ano_ref))
```


```{r casos por ano ,fig.width=9, fig.height=6}
df_1 <- srag %>%
  filter(ano >= min(params$filtro_ano), ano <= max(params$filtro_ano)) %>%
  group_by(ano, SE) %>%
  summarise(casos = n(), .groups = "drop") %>%
  complete(ano, SE = 1:53, fill = list(casos = 0)) %>%
  arrange(ano, SE) %>%
  mutate(
    semana_id = row_number(),  # eixo X contínuo sequencial
    ano_fator = factor(ano)
  ) |>
  filter(casos > 0)

ggplot(df_1, aes(x = semana_id, y = casos)) +
  geom_col(fill = "#1f77b4", width = 0.8) +
  geom_vline(
    data = df_1 %>% group_by(ano) %>% summarise(pos = max(semana_id)),
    aes(xintercept = pos),
    color = "gray50", linetype = "dotted"
  ) +
  scale_x_continuous(
    breaks = df_1 %>% group_by(ano) %>% summarise(pos = mean(semana_id)) %>% pull(pos),
    labels = levels(df_1$ano_fator),
    expand = c(0, 0)
  ) +
  labs(
    title = paste("Casos por Semana Epidemiológica e por ano, Região Leste,", params$filtro_ano),
    x = "Ano",
    y = "Número de Casos"
  ) +
  theme_minimal(base_size = 13) +
  theme(
    axis.text.x = element_text(face = "bold", color = "black"),
    axis.title = element_text(face = "bold"),
    plot.title = element_text(face = "bold", color = "black")
  )


```

## Vírus detectados

```{r virus detectados, fig.width=9, fig.height=6}
cols_pcr <- names(virus_map)

df_tot <- srag %>%
  filter(ano == params$ano_ref) %>%
  select(all_of(cols_pcr)) %>%
  pivot_longer(cols = everything(), names_to = "virus", values_to = "valor") %>%
  filter(valor == 1) %>%
  mutate(virus = virus_map[virus]) %>%
  count(virus, name = "casos") %>%
  mutate(
    percentual = casos / sum(casos) * 100,
    virus = fct_reorder(virus, casos)  # ordena pelo total
  )

ggplot(df_tot, aes(x = virus, y = casos)) +
  geom_col(fill = "#4E79A7") +
  geom_text(
    aes(label = paste0(casos, " (", round(percentual, 1), "%)")),
    vjust = -0.3, size = 5
  ) +
  labs(
    title = paste("Proporção de Detecção por Vírus (PCR+), Região Leste,", params$ano_ref),
    x = "Tipo de Vírus",
    y = "Número de Registros"
  ) +
  theme_minimal() +
  theme(
    axis.text.x = element_text(angle = 45, hjust = 1),
    plot.title = element_text(face = "bold")
  )

```


```{r virus por SE, fig.width=9, fig.height=6}
 cols_pcr <- names(virus_map)

# 1. Base de casos positivos por SE e vírus
df_week <- srag %>%
  filter(ano == params$ano_ref) %>%
  select(SE, all_of(cols_pcr)) %>%
  mutate(SE = as.integer(SE)) %>%
  pivot_longer(cols = -SE, names_to = "virus", values_to = "valor") %>%
  filter(valor == 1) %>%
  mutate(virus_nome = virus_map[virus]) %>%
  group_by(SE, virus_nome) %>%
  summarise(casos = n(), .groups = "drop")

# 2. Calcular proporções totais por vírus
proporcoes <- df_week %>%
  group_by(virus_nome) %>%
  summarise(total = sum(casos), .groups = "drop") %>%
  mutate(percentual = total / sum(total) * 100) %>%
  mutate(virus_legenda = paste0(virus_nome, " (", round(percentual, 1), "%)"))

# 3. Juntar com base original para plotar
df_week <- df_week %>%
  left_join(proporcoes, by = "virus_nome")

# 4. Gráfico com legenda formatada
ggplot(df_week, aes(x = SE, y = casos, fill = virus_legenda)) +
  geom_col() +
  labs(
    title = paste("Registros PCR por Semana Epidemiológica, Região Leste,", params$ano_ref),
    x = "Semana Epidemiológica",
    y = "Número de Registros",
    fill = "Tipo de Vírus (Proporção)"
  ) +
  theme_minimal() +
  theme(
    legend.title = element_text(face = "bold"),
    legend.text = element_text(size = 9),
    axis.text.x = element_text(angle = 45, hjust = 1)
  )

```


## Número de casos com correção,2025 (Ainda em teste)
```{r numero de casos, eval=FALSE, fig.height=6, fig.width=9, include=FALSE}

# 1. Garantir data correta
srag_corr <- srag %>%
  mutate(DT_DIGITA = as.Date(DT_DIGITA, format = "%d/%m/%Y"),
         DT_SIN_PRI = as.Date(DT_SIN_PRI, format = "%d/%m/%Y"),
         atraso_dias = as.integer(DT_DIGITA - DT_SIN_PRI),
         semana_sintoma = isoweek(DT_SIN_PRI)) %>%
  filter(!is.na(atraso_dias), atraso_dias >= 0, ano == params$ano_ref,)

# 2. Base de semanas anteriores para calcular fator de correção
semanas_recentes <- srag_corr %>%
  count(semana_sintoma) %>%
  arrange(desc(semana_sintoma)) %>%
  slice(3:9) %>% pull(semana_sintoma)  # últimas semanas anteriores à última - 1

# 3. Categorias de atraso
categorias_atraso <- c("0d", "1sem", "2sem", "3sem", "4sem+")

df_fator <- srag_corr %>%
  filter(semana_sintoma %in% semanas_recentes) %>%
  mutate(atraso_categoria = case_when(
    atraso_dias == 0           ~ "0d",
    atraso_dias <= 7           ~ "1sem",
    atraso_dias <= 14          ~ "2sem",
    atraso_dias <= 21          ~ "3sem",
    TRUE                       ~ "4sem+"
  )) %>%
  mutate(atraso_categoria = factor(atraso_categoria, levels = categorias_atraso)) %>%
  group_by(semana_sintoma, atraso_categoria) %>%
  summarise(casos = n(), .groups = "drop") %>%
  pivot_wider(names_from = atraso_categoria, values_from = casos, values_fill = 0, names_expand = TRUE) %>%
  mutate(
    total           = `0d` + `1sem` + `2sem` + `3sem` + `4sem+`,
    acumulado_1sem  = `0d` + `1sem`,
    fator_1sem      = total / acumulado_1sem
  )

# 4. Fator médio e desvio
media_fator  <- mean(df_fator$fator_1sem, na.rm = TRUE)
desvio_fator <- sd(df_fator$fator_1sem, na.rm = TRUE)

# 5. Casos por semana
df_grafico <- srag_corr %>%
  group_by(semana_sintoma) %>%
  summarise(observado = n(), .groups = "drop")

# 6. Correção da última semana - 1
se_corrigir <- sort(unique(srag_corr$semana_sintoma)) |> tail(2) |> head(1)

casos_obs_semana <- srag_corr %>%
  filter(semana_sintoma == se_corrigir, atraso_dias <= 7) %>%
  summarise(obs = n()) %>% pull(obs)

estimativa <- round(casos_obs_semana * media_fator, 0)
ic_low     <- round(casos_obs_semana * (media_fator - desvio_fator), 0)
ic_up      <- round(casos_obs_semana * (media_fator + desvio_fator), 0)

# 7. Adicionar colunas de estimativa
df_grafico <- df_grafico %>%
  mutate(
    estimado = if_else(semana_sintoma == se_corrigir, estimativa, NA_real_),
    ic_low   = if_else(semana_sintoma == se_corrigir, ic_low, NA_real_),
    ic_up    = if_else(semana_sintoma == se_corrigir, ic_up, NA_real_)
  )

# 8. GRÁFICO FINAL
ggplot(df_grafico, aes(x = semana_sintoma)) +
  geom_col(aes(y = observado), fill = "skyblue", width = 0.9) +
  geom_ribbon(
    data = filter(df_grafico, !is.na(estimado)),
    aes(ymin = ic_low, ymax = ic_up),
    fill = "gray60", alpha = 0.3
  ) +
  geom_line(
    data = filter(df_grafico, !is.na(estimado)),
    aes(y = estimado),
    color = "red", linetype = "dashed", linewidth = 1.2
  ) +
  labs(
    title = "Nowcasting – Correção por Atraso de Digitação",
    subtitle = paste0("Correção aplicada na SE ", se_corrigir, " com base nos atrasos das semanas anteriores"),
    x = "Semana Epidemiológica (sintomas)",
    y = "Número de Casos"
  ) +
  theme_minimal(base_size = 13)

# 9. TABELA DE ESTIMATIVA DA SEMANA CORRIGIDA
df_tabela_nowcast <- tibble(
  Semana_Estimada   = se_corrigir,
  Observado_Atual   = casos_obs_semana,
  Fator_Correcao    = round(media_fator, 2),
  Estimado_Final    = estimativa,
  IC_inferior       = ic_low,
  IC_superior       = ic_up
)

df_tabela_nowcast
```

### Número de casos com correção por RA,2025

```{r nowcasting por ra, eval=FALSE, fig.height=6, fig.width=9, include=FALSE}
# Preparação dos dados para modelagem
  df_11 <- srag %>%
    filter(
      !is.na(DT_SIN_PRI),
      !is.na(DT_NOTIFIC),
      !is.na(SE), 
      ano == params$ano_ref
    ) %>%
    mutate(
      atraso_dias = as.numeric(DT_NOTIFIC - DT_SIN_PRI),
      SE_num = as.numeric(as.factor(SE)),
      atraso_f = as.numeric(as.factor(atraso_dias)),
      municipio = as.factor(ID_MN_RESI_pad)
    ) %>%
    count(SE, atraso_dias, municipio, name = "n") %>%
    filter(
      !is.na(n),
      atraso_dias >= 0
    ) %>%
    mutate(
      SE_num = as.numeric(as.factor(SE)),
      atraso_f = as.numeric(as.factor(atraso_dias))
    )
  
  # Verificação de tamanho mínimo
  if (nrow(df_11) < 50) {
    stop("Dados insuficientes para ajustar o modelo (apenas ", nrow(df_11), " observações).")
  }
  
  # Fórmula do modelo
  formula <- n ~ 
    f(SE_num, model = "rw1") +
    f(atraso_f, model = "rw1") +
    f(municipio, model = "iid")
  
  # Ajuste do modelo com controles adicionais
  modelo <- inla(
    formula,
    data = df_11,
    family = "poisson",
    control.predictor = list(compute = TRUE),
    control.compute = list(config = TRUE),
    control.fixed = list(prec.intercept = 0.001),
    verbose = FALSE
  )
  
  # Verificação do modelo
  if (is.null(modelo$summary.fitted.values)) {
    stop("O modelo não retornou valores ajustados.")
  }
  
  # Preparação dos resultados
  nowcast_ra <- df_11 %>%
    mutate(
      mean = modelo$summary.fitted.values$mean,
      lower = modelo$summary.fitted.values$`0.025quant`,
      upper = modelo$summary.fitted.values$`0.975quant`
    ) %>%
    group_by(SE, municipio) %>%
    summarise(
      estimado = sum(mean),
      inf = sum(lower),
      sup = sum(upper),
      observado = sum(n),
      .groups = "drop"
    ) %>%
    mutate(
      is_nowcast = SE %in% tail(sort(unique(SE)), 4),  # Últimas 4 semanas
      tipo_linha = "Casos notificados",
      tipo_modelo = if_else(is_nowcast, "Estimativa modelada", NA_character_),
      tipo_faixa = if_else(is_nowcast, "Intervalo 95%", NA_character_)
    )
  
  # Criação do gráfico
  ggplot(nowcast_ra, aes(x = SE)) +
    geom_ribbon(
      data = filter(nowcast_ra, is_nowcast),
      aes(ymin = inf, ymax = sup),
      fill = "grey80", alpha = 0.3
    ) +
    geom_line(
      data = filter(nowcast_ra, is_nowcast),
      aes(y = estimado),
      color = "red", linetype = "dotted", linewidth = 1
    ) +
    geom_line(
      aes(y = observado),
      color = "black", linetype = "solid", linewidth = 1
    ) +
    facet_wrap(~municipio, ncol = 2, scales = "free") +
    labs(
      title = "Nowcasting – Últimas 4 Semanas Epidemiológicas (2025)",
      subtitle = "Região Leste (excluindo Brasília)",
      x = "Semana Epidemiológica",
      y = "Número de Casos"
    ) +
    theme_minimal(base_size = 13) +
    theme(
      legend.position = "none",
      strip.text = element_text(face = "bold"),
      plot.subtitle = element_text(color = "gray40")
    )
```

### Hospitalizações
```{r hospitalizações, fig.width=9, fig.height=6}

df_13 <- srag %>%
  filter(!is.na(NM_UN_INTE), ano == params$ano_ref) %>%
  group_by(NM_UN_INTE) %>%
  summarise(casos = n(), .groups = "drop")

ggplot(df_13, aes(x = casos, y = reorder(NM_UN_INTE, casos))) +
  geom_col(fill = "forestgreen", alpha = 0.7) +
  labs(
    title = paste0("Hospitalizações por Unidade de Saúde, Reigão Leste", params$ano_ref),
    x = "Casos",
    y = "Unidade"
  ) +
  theme_minimal(base_size = 12) +
  theme(axis.text.y = element_text(size = 10))

```


### Faixa etária
```{r faixa etaria, fig.width=9, fig.height=6}
df_2 <- srag %>%
      filter(!is.na(FE1) & ano == params$ano_ref) %>%
      mutate(FE1 = factor(FE1, levels = niveis_idade)) %>%
      group_by(FE1) %>%
      summarise(casos = n(), .groups = "drop") %>%
      mutate(percentual = round(casos / sum(casos) * 100, 1))

# Criar gráfico de faixa etária

  ggplot(df_2, aes(x = FE1, y = casos)) +
      geom_col(fill = "#4E79A7") +
      geom_text(aes(label = paste0(percentual, "%")),
                position = position_stack(vjust = 0.5), size = 5) +
      labs(title = paste("Percentual de casos de SRAG por Faixa Etária Região Leste,", params$ano_ref), x = "Faixa Etária", y = "Casos") +
      theme_minimal() +
      theme(legend.position = "none",
            axis.text.x = element_text(angle = 45, hjust = 1))
```

### Menores de 2 anos

```{r}
# Filtrar apenas bebês com idade em dias (1) ou meses (2) e vírus positivo
df_3 <- srag %>%
  filter(TP_IDADE %in% c(1, 2), ano == params$ano_ref) %>%
  select(TP_IDADE, NU_IDADE_N, starts_with("PCR_")) %>%
  pivot_longer(cols = starts_with("PCR_"),
               names_to = "virus_codigo",
               values_to = "positivo") %>%
  filter(positivo == 1) %>%
  mutate(
    Tipo = case_when(
      TP_IDADE == 1 ~ "Dias",
      TP_IDADE == 2 ~ "Meses"
    ),
    virus_nome = virus_map[virus_codigo],
    virus_nome = iconv(virus_nome, from = "", to = "UTF-8")  # <-- aqui!
  ) %>%
  drop_na(virus_nome)


# Calcular proporção por idade e tipo
df_3_prop <- df_3 %>%
  group_by(Tipo, NU_IDADE_N) %>%
  summarise(n = n(), .groups = "drop") %>%
  group_by(Tipo) %>%
  mutate(prop = n / sum(n)) %>%
  ungroup()

ggplot(df_3_prop, aes(x = NU_IDADE_N, y = prop)) +
  geom_col(fill = "steelblue") +
  geom_text(aes(label = scales::percent(prop, accuracy = 0.1)),
            vjust = -0.3, size = 3) +
  facet_wrap(~Tipo, scales = "free") +
  scale_y_continuous(labels = scales::percent_format(accuracy = 1)) +
  labs(
    title = paste("Proporção de bebês com SRAG por idade, Região Leste,",params$ano_ref),
    x = "Idade",
    y = "Proporção de casos"
  ) +
  theme_minimal()

```

```{r vírus por bebês, fig.width=9, fig.height=6}
df_virus <- df_3 %>%
  group_by(Tipo, NU_IDADE_N, virus_nome) %>%
  summarise(n = n(), .groups = "drop")

ggplot(df_virus, aes(x = NU_IDADE_N, y = n, fill = virus_nome)) +
  geom_col() +  # stack é o padrão
  facet_wrap(~Tipo, scales = "free") +
  labs(
    title = paste("Distribuição de vírus entre bebês com SRAG, Região Leste", params$ano_ref),
    x = "Idade",
    y = "Número de casos",
    fill = "Vírus detectado"
  ) +
  theme_minimal()

```

### Uso de ventilação

```{r ventilação, fig.width=9, fig.height=6}
 df_4 <- srag %>%
  filter(ano == params$ano_ref) |>
      count(SUPORT_VEN2) %>%
      rename(casos = n) %>%
      mutate(percentual = round(casos / sum(casos) * 100, 1))
    
  ggplot(df_4, aes(x = SUPORT_VEN2, y = casos)) +
      geom_col(fill = "#E15759") +
      geom_text(aes(label = paste0(percentual, "%")),
                position = position_stack(vjust = 0.5), size = 5) +
      labs(title = paste("Percentual de internação com Suporte Ventilatório, Região Leste,",params$ano_ref), x = "Tipo de Suporte", y = "Casos") +
      theme_minimal() +
      theme(axis.text.x = element_text(angle = 45, hjust = 1),
            legend.position = "none")
    
```

### Óbitos

```{r óbitos, fig.width=9, fig.height=6}
df_5 <- srag%>%
  filter(ano == params$ano_ref) |>
      group_by(ano, SE) %>%
      summarise(obitos = sum(OBITOSRAG == "Sim", na.rm = TRUE), .groups = "drop")
  
   ggplot(df_5, aes(x =SE, y = obitos)) +
      geom_col(fill = "red") +
      labs(title = paste("Número óbitos por Semana Epidemiológica, Região Leste,",params$ano_ref), x = "Ano", y = "Óbitos") +
      theme_minimal()
  # Tabela com SE, vírus, faixa etária e número de óbitos
tabela_obitos <- srag %>%
  filter(OBITOSRAG == "Sim", !is.na(FE1), ano == params$ano_ref) %>%
  select(SE,ID_MN_RESI_pad ,FE1, starts_with("PCR_")) %>%
  pivot_longer(cols = starts_with("PCR_"),
               names_to = "virus_codigo",
               values_to = "positivo") %>%
  filter(positivo == 1) %>%
  mutate(
    virus_nome = virus_map[virus_codigo],
    virus_nome = iconv(virus_nome, from = "", to = "UTF-8"),
    FE1 = factor(FE1, levels = niveis_idade),
    Regiao_Administrativa = as.factor(ID_MN_RESI_pad)
  ) %>%
  drop_na(virus_nome) %>%
  group_by(SE, virus_nome, FE1,Regiao_Administrativa) %>%
  summarise(obitos = n(), .groups = "drop")

# Exibir a tabela (em HTML)
if (knitr::is_html_output()) {
  DT::datatable(
    tabela_obitos,
    caption = "Óbitos por Semana Epidemiológica, Tipo de Vírus e Faixa Etária",
    rownames = FALSE,
    options = list(pageLength = 10, scrollX = TRUE)
  )
} else {
  knitr::kable(
    tabela_obitos,
    caption = "Óbitos por Semana Epidemiológica, Tipo de Vírus e Faixa Etária"
  )
}


```

### Internação por faixa etária

```{r internação, fig.width=9, fig.height=6}
df_6 <- srag %>%
      filter(!is.na(Tempo_Evolucao), !is.na(FE1), ano == params$ano_ref) %>%
      # garante a ordem correta das faixas
      mutate(FE1 = factor(FE1, levels = niveis_idade))
    
  ggplot(df_6, aes(x = FE1, y = Tempo_Evolucao)) +
      geom_boxplot(fill = "#59A14F") +
      labs(
        title = paste("Tempo de Internação (dias) por Faixa Etária",params$ano_ref),
        x     = "Faixa Etária",
        y     = "Dias"
      ) +
      theme_minimal() +
      theme(axis.text.x = element_text(angle = 45, hjust = 1))
```

### Internação por tipo de vírus

```{r internação por tipo de vírus, fig.width=9, fig.height=6}
df_7 <- srag %>%
  filter(!is.na(Tempo_Evolucao), ano == params$ano_ref) %>%
  select(Tempo_Evolucao, starts_with("PCR_")) %>%
  pivot_longer(cols = starts_with("PCR_"),
               names_to = "virus_codigo",
               values_to = "positivo") %>%
  filter(positivo == 1) %>%
  mutate(virus_nome = virus_map[virus_codigo]) %>%
  drop_na(virus_nome) %>%
  mutate(virus_nome = iconv(virus_nome, from = "", to = "UTF-8"))

    
  ggplot(df_7, aes(x = virus_nome, y = Tempo_Evolucao)) +
  geom_boxplot(fill = "#4E79A7") +
  labs(
    title = "Tempo de Internação (dias) por Tipo de Vírus",
    x     = "Vírus Detectado",
    y     = "Dias de Internação"
  ) +
  theme_minimal() +
  theme(axis.text.x = element_text(angle = 45, hjust = 1))

```

### Teste de tempo de internação por faixa etária e tipo de vírus, 2025

```{r internação por faixa etaria e virus, fig.width=9, fig.height=6}
df_8 <- srag %>%
  filter(!is.na(Tempo_Evolucao), !is.na(FE1), ano == params$ano_ref) %>%
  select(FE1, Tempo_Evolucao, starts_with("PCR_")) %>%
  pivot_longer(cols = starts_with("PCR_"),
               names_to = "virus_codigo",
               values_to = "positivo") %>%
  filter(positivo == 1) %>%
  mutate(
    FE1 = factor(FE1, levels = niveis_idade),
    virus_nome = virus_map[virus_codigo],
    virus_nome = iconv(virus_nome, from = "", to = "UTF-8")
  ) %>%
  drop_na(virus_nome)

ggplot(df_8, aes(x = FE1, y = Tempo_Evolucao, fill = virus_nome)) +
  geom_boxplot() +
  facet_wrap(~virus_nome, scales = "free") +
  labs(
    title = "Tempo de Internação (dias) por Vírus e Faixa Etária",
    x     = "Vírus Detectado",
    y     = "Dias de Internação"
  ) +
  theme_minimal() +
  theme(
    axis.text.x = element_text(angle = 45, hjust = 1),
    strip.text = element_text(face = "bold"),
    legend.position = "none"
  )


```

### Evolução

```{r evolução, fig.width=9, fig.height=6}
df_9 <- srag%>%
      filter(!is.na(EVOL1), ano == params$ano_ref) %>%
      group_by(EVOL1) %>% summarise(casos=n(), .groups="drop") |>
      mutate(percentual = round(casos / sum(casos) * 100, 1))

  ggplot(df_9, aes(x=reorder(EVOL1, casos), y=casos)) +
      geom_col(fill="#F28E2B") +
    geom_text(aes(label = paste0(percentual, "%")),
                position = position_stack(vjust = 0.5), size = 5) +
      labs(title=paste("Percentual de internação por tipo de evolução",params$ano_ref), x="Desfecho", y="Casos") +
      theme_minimal() + theme(legend.position="none")
```

## Diagrama de controle de SRAG 
```{r diagrama de controle Leste, fig.width=9, fig.height=6}
anos_hist <- (params$ano_ref - 10):(params$ano_ref - 1)

# Juntar com população correta
df_10 <- srag %>%
  left_join(pop, by = c("ano", "ID_MN_RESI_pad")) %>%
  filter(!is.na(populacao)) %>%
  mutate(incidencia = 100000 / populacao)  # 1 caso por linha

# Histórico
historico <- df_10 %>%
   filter(ano %in% anos_hist, !ano %in% params$ano_epidemico) %>%
  group_by(SE, ano) %>%
  summarise(casos = n(), pop = mean(populacao), .groups = "drop") %>%
  mutate(inc = 100000 * casos / pop)

limiares <- historico %>%
  group_by(SE) %>%
  summarise(
    media = mean(inc),
    sd = sd(inc),
    lim_1 = media + sd,
    lim_2 = media + 2 * sd,
    lim_3 = media + 3 * sd,
    .groups = "drop"
  )

# Dados atuais (ano de referência)
atual <- df_10 %>%
  filter(ano == params$ano_ref) %>%
  group_by(SE) %>%
  summarise(casos = n(), pop = mean(populacao), .groups = "drop") %>%
  mutate(inc = 100000 * casos / pop)


#Nowcasting dos casos

# Calcular a média móvel (lag = 1, para não usar valores futuros)
atual <- atual %>%
  arrange(SE) %>%
  mutate(
    inc_ma = rollmean(inc, k = 4, align = "right", fill = NA)
  )

# Última SE registrada no ano de referência
ultima_SE <- max(atual$SE, na.rm = TRUE)

# Fator de correção fixo (exemplo: 1.2). Você pode usar um params$nowcast_fator se quiser.
fator_nowcasting <- 1.2

# Corrigir nas 4 últimas semanas com base na média móvel
nowcast <- atual %>%
  filter(SE >= (ultima_SE - 7), SE <= ultima_SE) %>%
  mutate(
    inc_corrigida = inc_ma,
    ic_low = inc_corrigida * 0.9,
    ic_up  = inc_corrigida * 1.1
  ) %>%
  drop_na(inc_corrigida)


# Gráfico
# 🖼 Gráfico com legenda
ggplot() +
  geom_ribbon(data = limiares, aes(x = SE, ymin = 0, ymax = media, fill = "Zona de controle"), alpha = 0.3) +
  geom_ribbon(data = limiares, aes(x = SE, ymin = media, ymax = lim_1, fill = "Zona de segurança"), alpha = 0.3) +
  geom_ribbon(data = limiares, aes(x = SE, ymin = lim_1, ymax = lim_2, fill = "Zona de alerta"), alpha = 0.3) +
  geom_ribbon(data = limiares, aes(x = SE, ymin = lim_2, ymax = lim_3, fill = "Zona epidêmica"), alpha = 0.3) +

  geom_line(data = atual, aes(x = SE, y = inc, color = "Incidencia atual"), size = 1.2) +

  # Nowcasting
  geom_ribbon(data = nowcast, aes(x = SE, ymin = ic_low, ymax = ic_up),
            fill = "gray50", alpha = 0.3) +
geom_line(data = nowcast, aes(x = SE, y = inc_corrigida, color = "Incidencia corrigida"),
          linetype = "dashed", linewidth = 1.2)+


  labs(
    title = paste("Diagrama de Controle de SRAG, Região Leste -", params$ano_ref),
    x = "Semana Epidemiológica",
    y = "Incidência por 100 mil hab.",
    fill = "Faixas de risco",
    color = ""
  ) +
  scale_fill_manual(
  values = c(
      "Zona de controle" = "green",
      "Zona de segurança" = "yellow",
      "Zona de alerta" = "orange",
      "Zona epidêmica" = "red"
  ),
   breaks = c("Zona de controle", "Zona de segurança", "Zona de alerta", "Zona epidêmica")
)+
  scale_color_manual(values = c("Incidencia atual" = "blue", "Incidencia corrigida" = "red")) +
  theme_minimal() +
  theme(legend.position = "right")

```

### Diagrama de controle por RA

```{r Diagrama de controle por RA, fig.width=9, fig.height=6}

# Preparar base com incidência (como antes)
df_ra <- srag %>%
  left_join(pop, by = c("ano", "ID_MN_RESI_pad")) %>%
  filter(!is.na(populacao)) %>%
  mutate(incidencia = 100000 / populacao)

# Anos de histórico (excluindo anos epidêmicos)
anos_hist <- (params$ano_ref - 10):(params$ano_ref - 1)
anos_hist <- setdiff(anos_hist, params$ano_epidemico)

# Limiares por RA
historico_ra <- df_ra %>%
  filter(ano %in% anos_hist) %>%
  group_by(SE, ID_MN_RESI_pad, ano) %>%  # <-- adiciona o ano
  summarise(casos = n(), pop = mean(populacao), .groups = "drop") %>%
  mutate(inc = 100000 * casos / pop)


limiares_ra <- historico_ra %>%
  group_by(SE, ID_MN_RESI_pad) %>%
  summarise(
    media = mean(inc),
    sd = sd(inc),
    lim_1 = media + sd,
    lim_2 = media + 2 * sd,
    lim_3 = media + 3 * sd,
    .groups = "drop"
  )


# Dados atuais
atual_ra <- df_ra %>%
  filter(ano == params$ano_ref) %>%
  group_by(SE, ID_MN_RESI_pad) %>%
  summarise(casos = n(), pop = mean(populacao), .groups = "drop") %>%
  mutate(inc = 100000 * casos / pop) %>%
  arrange(ID_MN_RESI_pad, SE) %>%
  group_by(ID_MN_RESI_pad) %>%
  mutate(inc_ma = zoo::rollmean(inc, k = 4, align = "right", fill = NA)) %>%
  ungroup()

# Últimas 5 semanas por RA
ultima_SE <- max(atual_ra$SE, na.rm = TRUE)

nowcast_ra <- atual_ra %>%
  filter(SE >= (ultima_SE - 7), SE <= ultima_SE) %>%
  mutate(
    inc_corrigida = inc_ma,
    ic_low = inc_corrigida * 0.9,
    ic_up  = inc_corrigida * 1.1
  ) %>%
  drop_na(inc_corrigida)

# Gráfico facetado por Região Administrativa
ggplot() +
  geom_ribbon(data = limiares_ra, aes(x = SE, ymin = 0, ymax = media, fill = "Zona de controle"), alpha = 0.3) +
  geom_ribbon(data = limiares_ra, aes(x = SE, ymin = media, ymax = lim_1, fill = "Zona de segurança"), alpha = 0.3) +
  geom_ribbon(data = limiares_ra, aes(x = SE, ymin = lim_1, ymax = lim_2, fill = "Zona de alerta"), alpha = 0.3) +
  geom_ribbon(data = limiares_ra, aes(x = SE, ymin = lim_2, ymax = lim_3, fill = "Zona epidêmica"), alpha = 0.3) +

  geom_line(data = atual_ra, aes(x = SE, y = inc, color = "Incidencia atual"), linewidth = 1) +

  geom_ribbon(data = nowcast_ra, aes(x = SE, ymin = ic_low, ymax = ic_up), fill = "gray50", alpha = 0.3) +
  geom_line(data = nowcast_ra, aes(x = SE, y = inc_corrigida, color = "Incidência corrigida"), 
            linetype = "dashed", linewidth = 1.1) +

  facet_wrap(~ID_MN_RESI_pad, scales = "free_y") +

  scale_fill_manual(
    values = c(
      "Zona de controle" = "green",
      "Zona de segurança" = "yellow",
      "Zona de alerta" = "orange",
      "Zona epidêmica" = "red"
    ),
    breaks = c("Zona de controle", "Zona de segurança", "Zona de alerta", "Zona epidêmica")
  ) +
  scale_color_manual(values = c(
    "Incidencia atual" = "blue",
    "Média móvel" = "red"
  )) +
  labs(
    title = paste("Diagramas de Controle de SRAG por Região Administrativa -", params$ano_ref),
    x = "Semana Epidemiológica",
    y = "Incidência por 100 mil hab.",
    fill = "Faixas de risco",
    color = ""
  ) +
  theme_minimal() +
  theme(
    legend.position = "right",
    strip.text = element_text(face = "bold", size = 9)
  )

```

# Taxa de transmissibilidade viral
```{r DT, fig.width=9, fig.height=6}
# 1. Filtrar apenas vírus positivos e formatar base
df_rt_virus <- srag %>%
  filter(ano == params$ano_ref) %>%
  select(ID_MN_RESI_pad, SE, starts_with("PCR_")) %>%
  pivot_longer(cols = starts_with("PCR_"),
               names_to = "virus_codigo",
               values_to = "positivo") %>%
  filter(positivo == 1, virus_codigo !="PCR_RESUL")

# 2. Identificar todos os vírus positivos únicos
virus_unicos <- unique(df_rt_virus$virus_codigo)

# 3. Função para calcular Rt por vírus e município
calcular_rt <- function(df, grupo_regiao) {
  purrr::map_dfr(virus_unicos, function(v) {
    df_sub <- df %>%
      filter(virus_codigo == v, ID_MN_RESI_pad %in% grupo_regiao) %>%
      group_by(ID_MN_RESI_pad, SE) %>%
      summarise(casos = n(), .groups = "drop") %>%
      arrange(ID_MN_RESI_pad, SE)

    purrr::map_dfr(unique(df_sub$ID_MN_RESI_pad), function(reg) {
      serie <- df_sub %>% filter(ID_MN_RESI_pad == reg)
      if (nrow(serie) < 2 || sum(serie$casos) < 3) return(NULL)
      conf <- EpiEstim::make_config(list(mean_si = 3, std_si = 1.5))
      est <- tryCatch(
        EpiEstim::estimate_R(incid = serie$casos, method = "parametric_si", config = conf),
        error = function(e) return(NULL)
      )
      if (is.null(est)) return(NULL)
      tibble(
        ID_MN_RESI_pad = reg,
        virus_codigo   = v,
        virus_nome = if (v %in% names(virus_map)) virus_map[[v]] else v,
        SE             = serie$SE[est$R$t_end],
        Rt             = est$R$`Mean(R)`,
        lower          = est$R$`Quantile.0.025(R)`,
        upper          = est$R$`Quantile.0.975(R)`
      )
    })
  })
}


# Gráfico 1: geral da região Leste
df_rt_leste <- calcular_rt(df_rt_virus, grupo_regiao = unique(srag$ID_MN_RESI_pad))

# Últimos valores por vírus
labels_rt <- df_rt_leste %>%
  group_by(virus_nome) %>%
  filter(SE == max(SE)) %>%
  ungroup()

# Gráfico com rótulos finais
ggplot(df_rt_leste, aes(x = SE, y = Rt)) +
  geom_ribbon(aes(ymin = lower, ymax = upper), fill = "red", alpha = 0.2) +
  geom_line(color = "red", linewidth = 0.9) +
  geom_hline(yintercept = 1, linetype = "dashed") +
  geom_text(data = labels_rt,
            aes(label = sprintf("Rt = %.2f", Rt)),
            vjust = -0.6, size = 3, color = "black") +
  facet_wrap(~ virus_nome, scales = "free_y") +
  labs(
    title = paste("taxa de transmissibilidade por Vírus – Região Leste,",params$ano_re),
    x = "Semana",
    y = "Rt"
  ) +
  theme_minimal()

excluidos <- df_rt_virus %>%
  group_by(virus_codigo) %>%
  summarise(n_casos = n()) %>%
  filter(!virus_codigo %in% unique(df_rt_leste$virus_codigo))
knitr::kable(excluidos, caption = "Vírus com dados insuficientes para cálculo do Rt")


```
### Gráfico 2: Paranoá
```{r, fig.width=9, fig.height=6}
# Gráfico 2: Paranoá
df_rt_paranoa <- calcular_rt(df_rt_virus, grupo_regiao = "paranoa")

labels_regionais <- df_rt_paranoa %>%
  group_by(virus_nome) %>%
  filter(SE == max(SE)) %>%
  ungroup()


ggplot(df_rt_paranoa, aes(x = SE, y = Rt)) +
  geom_ribbon(aes(ymin = lower, ymax = upper), fill = "blue", alpha = 0.2) +
  geom_line(color = "blue", linewidth = 0.9) +
  geom_hline(yintercept = 1, linetype = "dashed") +
  geom_text(data = labels_regionais,
            aes(label = sprintf("Rt = %.2f", Rt)),
            vjust = -0.6, size = 3, color = "black") +
  facet_wrap(~ virus_nome, scales = "free_y") +
  labs(
    title = paste("taxa de transmissibilidade por Vírus – Paranoá,",params$ano_re),
    x = "Semana",
    y = "Rt"
  ) +
  theme_minimal()

```
### Gráfico 3: São Sebastião
```{r, fig.width=9, fig.height=6}
# Gráfico 3: São Sebastião
df_rt_sseb <- calcular_rt(df_rt_virus, grupo_regiao = "sao sebastiao")

labels_regionais <- df_rt_sseb %>%
  group_by(virus_nome) %>%
  filter(SE == max(SE)) %>%
  ungroup()

ggplot(df_rt_sseb, aes(x = SE, y = Rt)) +
  geom_ribbon(aes(ymin = lower, ymax = upper), fill = "purple", alpha = 0.2) +
  geom_line(color = "purple", linewidth = 0.9) +
  geom_hline(yintercept = 1, linetype = "dashed") +
  geom_text(data = labels_regionais,
            aes(label = sprintf("Rt = %.2f", Rt)),
            vjust = -0.6, size = 3, color = "black") +
  facet_wrap(~ virus_nome, scales = "free_y") +
  labs(
    title = paste("taxa de transmissibilidade por Vírus – São Sebastião,",params$ano_re),
    x = "Semana",
    y = "Rt"
  ) +
  theme_minimal()

```

### Gráfico 4: Jardim Botânico
```{r, fig.width=9, fig.height=6}
# Gráfico 4: Jardim Botânico
tryCatch({
  df_rt_jbot <- calcular_rt(df_rt_virus, grupo_regiao = "jardim botanico")
  
  if (nrow(df_rt_jbot) == 0) {
    stop("Nenhum dado suficiente para estimar Rt em Jardim Botânico.")
  }
  
  labels_regionais <- df_rt_jbot %>%
    group_by(virus_nome) %>%
    filter(SE == max(SE)) %>%
    ungroup()

  ggplot(df_rt_jbot, aes(x = SE, y = Rt)) +
    geom_ribbon(aes(ymin = lower, ymax = upper), fill = "darkgreen", alpha = 0.2) +
    geom_line(color = "darkgreen", linewidth = 0.9) +
    geom_hline(yintercept = 1, linetype = "dashed") +
    geom_text(data = labels_regionais,
              aes(label = sprintf("Rt = %.2f", Rt)),
              vjust = -0.6, size = 3, color = "black") +
    facet_wrap(~ virus_nome, scales = "free_y") +
    labs(
      title = paste("taxa de transmissibilidade por Vírus – Jardim Botânico,",params$ano_re),
      x = "Semana",
      y = "Rt"
    ) +
    theme_minimal()
  
}, error = function(e) {
  message("⚠️ Não foi possível gerar o gráfico de Rt para Jardim Botânico: ", e$message)
})



```

### Gráfico 5: Itapoã
```{r, fig.width=9, fig.height=6}
# Gráfico 5: Itapoã
df_rt_itapoa <- calcular_rt(df_rt_virus, grupo_regiao = "itapoa")

labels_regionais <- df_rt_itapoa %>%
  group_by(virus_nome) %>%
  filter(SE == max(SE)) %>%
  ungroup()

ggplot(df_rt_itapoa, aes(x = SE, y = Rt)) +
  geom_ribbon(aes(ymin = lower, ymax = upper), fill = "orange", alpha = 0.2) +
  geom_line(color = "orange", linewidth = 0.9) +
  geom_hline(yintercept = 1, linetype = "dashed") +
  geom_text(data = labels_regionais,
            aes(label = sprintf("Rt = %.2f", Rt)),
            vjust = -0.6, size = 3, color = "black") +
  facet_wrap(~ virus_nome, scales = "free_y") +
  labs(
    title = paste("taxa de transmissibilidade por Vírus – Itapoã,",params$ano_re),
    x = "Semana",
    y = "Rt"
  ) +
  theme_minimal()


```

